臺灣新竹地方法院民事判決  
109年度訴字第455號
原      告  鄭晶華  
訴訟代理人  李兆環律師
            施文捷律師
被      告  楊田    



上列當事人間遷讓房屋等事件，本院於民國110年3月23日言詞辯
論終結，判決如下：
    主      文
原告之訴駁回。
訴訟費用由原告負擔。
    事實及理由
壹、程序方面
一、按訴狀送達後，原告不得將原訴變更或追加他訴。但請求之
    基礎事實同一、擴張或減縮應受判決事項之聲明者，不在此
    限；原告於判決確定前，得撤回訴之全部或一部，但被告已
    為本案之言詞辯論者，應得其同意；訴之撤回應以書狀為之
    ，民事訴訟法第255條第1項第2款、第3款、第262條第1項、
    第2項分別定有明文。查本件原告起訴時，原以被告、中租
    迪和股份有限公司（下稱中租迪和公司）為被告，並以兩造
    不動產買賣契約書（下稱系爭契約）第6條、第8條、民法第
    179條、第184條、第227條第1項、第348條第1項、第767條
    第1項為其請求權基礎，其先位聲明：㈠被告應將門牌號碼新
    竹縣○○鄉○○村○○00000號(臨)房屋（下稱系爭房屋），騰空
    交還予原告。㈡被告應將坐落在新竹縣○○鄉○○段000000地號
    土地（下稱系爭土地），於民國105年6月15日設定之權利範
    圍應有部分全部、擔保總金額新臺幣（下同）218萬元、存
    續期間至135年6月7日之抵押權登記予以塗銷；備位聲明為
    ：㈠被告應將系爭房屋騰空交還予原告。㈡中租迪和公司應將
    坐落在系爭土地設定之權利範圍應有部分全部；擔保總金額
    218萬元；存續期間至135年6月7日之抵押權登記予以塗銷（
    本院卷第6至7頁），嗣於109年8月26日具狀將其聲明變更為
    ：被告應將系爭房屋騰空交付予原告（本院卷第91頁），復
    於109年12月14日具狀撤回對中租迪和公司之訴訟（本院卷
    第140頁），再於110年3月11日將其請求基礎更正為：系爭
    契約之約定、民法第179條、第184條第1項、第767條第1項
    （本院卷第182至184頁），核原告撤回對中租迪和之訴訟，
    業經中租迪和表示同意（本院卷第142頁），已生撤回之效
    力；復其將起訴時先位聲明第二項及備位聲明縮減後，並將
    其請求權基礎縮減為系爭契約之約定、民法第179條、第184
    條第1項、第767條第1項，其請求之幾處事實同一，單純縮
    減應受判決之事項，揆之前揭說明，於法均無不合，應予准
    許。
二、本件被告經合法通知，未於言詞辯論期日到場，核無民事訴
    訟法第386條所列各款情形，爰依原告之聲請，由其一造辯
    論而為判決。
貳、實體方面
一、原告主張： 
（一）原告與被告本並不熟識，透過證人段易成及何安娜居間介
      紹認識，因被告欲出售系爭土地及未辦保存登記之系爭房
      屋，兩造乃於107年10月5日以系爭房地為買賣標的，約定
      買賣價金為500萬元，並簽立不動產買賣契約書（即系爭
      契約）。嗣原告已於107年10月5日支付40萬元、10月8日
      支付250萬元、10月31日支付210萬元，已給付全部買賣價
      金予被告，而系爭土地亦於107年10月26日完成所有權移
      轉登記。詎系爭房屋尚未點交之際，被告即遠遁大陸地區
      ，杳無音訊，未履行點交義務，因被告未交付致原告迄未
      能取得系爭房屋之事實上處分權，復證人段易成亦分別於
      108年7月30日、108年8月13日前往系爭房屋，惟該系爭房
      屋大門深鎖、雜草叢生、無人居住，並無從入內查看，亦
      無從點交房屋，足見被告實未依約履行交付系爭房屋予原
      告之義務。為此，爰依系爭契約第8條、民法第179條、第
      348條第1項、第767條第1項，提起本件訴訟，請求被告履
      行點交義務，將系爭房屋清空交還予原告。並聲明：被告
      應將系爭房屋騰空交付予原告。
二、被告經合法通知，未於言詞辯論期日到場，亦未提出書狀作
    何聲明或陳述。　　
三、得心證之理由：
（一）原告主張兩造於107年簽署不動產買賣契約書（即系爭契
      約），約定數額為500萬元，而原告已分別於107年10月5
      日交付現金40萬元、於107年10月8日交付現金50萬元及支
      票200萬元、於107年10月31日交付現金62萬0,090元、匯
      款100萬元、替被告代償其積欠中租迪和之借款47萬9,910
      元，已支付500萬元予被告，被告則將系爭土地所有權移
      轉登記予原告，惟遲未將該未辦保存登記之系爭房屋交付
      予被告等情，業據其提出土地登記謄本、不動產買賣契約
      書、付款明細、中租迪和清償證明書、支票、匯款單等件
      為證（本院卷第18頁、第26至34頁、第100至104頁），並
      經本院依職權向新竹縣竹東地政事務所調取系爭土地登記
      謄本、異動索引及105年東地字第75470號抵押權設定登記
      卷宗（本院卷第50至78頁），查核無訛；而被告經合法通
      知未於言詞辯論期日到場，亦未提出書狀作何聲明或陳述
      ，自堪信原告上開主張為真實。
（二）按債務人為擔保其債務，將擔保物所有權移轉與債權人，
      而使債權人在不超過擔保之目的範圍內，取得擔保物所有
      權者，為信託的讓與擔保，債務人如不依約清償債務，債
      權人得將擔保物變賣或估價，而就該價金受清償（最高法
      院70年度台上字第104號判決意旨參照）。又債務人為擔
      保其債務，將擔保物所有權移轉與債權人，而使債權人在
      不超過擔保之目的範圍內，取得擔保物所有權之信託的讓
      與擔保，而約定債務清還期間者，雖不能認其為無效，但
      擔保物所有權之移轉，既僅以擔保債務清還為目的，即不
      能祗以債務人逾期未曾清還所負債務，債權人即取得擔保
      物之所有權，仍應履行變賣擔保物或協議估價，債權人就
      其價金受償或承受之程序，並應返還剩餘價值與債務人，
      庶免其迴避民法第873條第2項（即96年3月8日修正後民法
      第873條之1第1項）禁止之規定（最高法院71年度台上字
      第2934號判決意旨參照）。是以「信託的讓與擔保」，形
      式上雖移轉所有權予債權人或其指定人之名義，然本質上
      乃在於擔保債務之清償，非欲使債權人或其指定之人真正
      取得所有權，此與實質之買賣，買受人之目的在於真正取
      得所有權之情形有別。原告雖稱系爭契約為買賣契約，固
      據其提出不動產買賣契約為證（本院卷第26至33頁），惟
      查：
　１、證人段易成證稱：被告原先是要向我借款，但我當時現金
      不足，所以介紹給原告，因為被告年紀較大，系爭房屋為
      未辦保存登記建物，因擔心將來收不回借款，先將房屋（
      應為系爭土地）辦理過戶給原告，並約定一個私契，約定
      如果被告有如期還款，原告就要將房屋（應為系爭土地）
      過回被告，但相關費用由被告負擔，如被告未還款，則系
      爭土地及房屋都變成原告的，起初被告還有還利息，後來
      就都沒有還款，連電話都沒接，事成之後我就收到原告給
      我借款的介紹費20萬元，我跟代書當時還有想說如果原告
      不願借款，就由我跟代書借款給被告等語（本院卷第207
      至211頁）。
　２、原告到院陳稱：一開始我是想要買系爭房屋，但因被告不
      肯賣，他希望用借款方式，我們就簽了一個私約，倘被告
      未於一年內還款，系爭房地就是歸我所有，倘有還款系爭
      房地即交還被告，我認為是買賣的形式等語（本院卷第21
      2頁），並提出協議書為證（本院卷第218頁）。
　３、觀之該協議書記載：兩造以系爭房地作為擔保存屬借貸問
      題，借貸期限為一年，從107年10月20日至108年9月19日
      借貸期滿，被告如於一年內清償500萬元，原告應無條件
      配合過戶給被告，費用由被告支付，若被告違約，原告可
      以無條件收屋，被告應配合遷出，被告可以自由將系爭房
      地出售予第三人，原告應無條件配合，惟原告有同一條件
      之優先承買權等情，有上開協議書可參，可知兩造就系爭
      契約真意為被告向原告借款500萬元，借貸期間自107年10
      月20日至108年9月19日間，並以被告所有之系爭房地作為
      擔保，被告在借貸期間內得自由處分系爭房地，倘被告未
      於借貸期間內清償借款，系爭房地始歸原告所有等情，核
      與證人及原告所述相符，足徵兩造斯時成立系爭契約時，
      被告並無移轉系爭房地所有權之意思，僅係為清償積欠之
      債務，始以買賣之形式將系爭土地所有權讓與原告，益徵
      兩造既無成立買賣契約之真意，係就系爭土地及房屋成立
      信託之讓與擔保，則原告主張其與被告間就系爭土地及房
      屋為買賣關係云云，應屬無據。
　４、又按當事人主張有利於己之事實者，就其事實有舉證之責
      任，但法律別有規定，或依其情形顯失公平者，不在此限
      ，民事訴訟法第277條定有明文。縱認被告有確實未如期
      還款之情事，惟系爭契約既為信託之讓與擔保，係以擔保
      債務為目的，揆諸前揭民法第873條之1規定及立法意旨，
      原告仍負有清算被告積欠借款及擔保物價值之義務，且擔
      保物價值如超過擔保之未償貸款，尚應返還剩餘價值與被
      告，是縱被告未依約償還借款，原告仍應完成擔保債務數
      額及擔保物價值之清算，始得基於擔保物所有權人地位對
      原告主張權利，然原告就被告積欠借款數額為何、抵押物
      之價值為何、被告有無拋棄清算之利益等情形，均未提出
      客觀證據以實其說，益徵兩造並無完成擔保物之承受程序
      。
　５、從而，系爭契約既非買賣關係，實係信託之讓與擔保關係
      ，縱認被告未如期清償借款，仍應由原告進行完成清算擔
      保債務及擔保物價值之程序，不得僅因被告未如期還款，
      即謂原告取得系爭土地及房屋之所有權或事實上處分權，
      則原告依系爭契約第8條、民法第348條第1項請求被告將
      系爭房屋騰空交付予原告，為無理由，應予駁回。
（三）原告依民法第179條、第767條第1項請求被告騰空交付系
      爭房屋，亦無理由：
　    按無法律上之原因而受利益，致他人受損害者，應返還其
      利益；所有人對於無權占有或侵奪其所有物者，得請求返
      還之；對於妨害其所有權者，得請求除去之；有妨害其所
      有權之虞者，得請求防止之，民法第179條、第767條第1
      項分別定有明文。又對未登記之不動產雖肯認有事實上處
      分權，乃係實務上之便宜措施，然事實上處分權究非所有
      權，與登記不動產物權之性質不同，自無民法第767條第1
      項物上請求權規定適用，亦無類推適用餘地（最高法院10
      3年度台上字第2241號、100年度台上字第1275號判決參照
      ）。經查：
　１、證人段易成證稱：我去系爭房屋時，都沒有遇到被告，系
      爭房屋是上鎖的我沒有鑰匙進不去，屋況就是裡面有放一
      些簡易的家具跟私人物品，我不確定裡面是誰的東西，我
      去好幾次都差不多這樣，就是多了灰塵跟樹木沒人維護等
      語，從證人前開所述，可知系爭房屋是否仍為被告占有使
      用中，被告是否為系爭房屋之事實上處分權人，尚有疑義
      。　　　
　２、縱認被告為系爭房屋事實上處分權人，而原告現已為系爭
      房屋之納稅義務人，有房屋稅籍證明書可稽（本院卷第12
      6頁），惟系爭房屋為未辦保存登記之建物，事實上處分
      權讓與之物權行為，應以雙方讓與合意及交付占有方式為
      之，而原告既已供稱被告迄未將系爭房屋點交予原告，難
      認原告已取得系爭房屋之占有，則原告既未取得系爭房屋
      之占有，即未取得系爭房屋事實上處分權。此外，本件事
      實上處分權之物權移轉行為，應以讓與合意及交付占有為
      斷，縱系爭房屋存在前開納稅義務人變更之事實，亦僅屬
      公法上稅籍變更事宜，無從遽論原告已取得系爭房屋事實
      上處分權。
　３、縱令原告已為系爭房屋事實上處分權人，亦無從依民法第7
      67條第1項或類推適用該法條為請求，遑論原告並非系爭
      房屋事實上處分權人，則原告既未取得系爭房屋占有，且
      非事實上處分權人，亦難論係系爭房屋占有利益之歸屬權
      人，亦難認被告之占有對原告有何等損害，是原告以民法
      第179條、第767條第1項，請求被告騰空交付系爭房屋，
      亦無理由。
四、綜上所述，系爭契約既為信託之讓與擔保核非買賣契約，原
    告復未能舉證證明其已將被告積欠之債務、系爭土地及房屋
    之價值進行清算，難認原告已取得系爭土地及房屋所有權或
    事實上處分權，則原告依系爭契約第8條、民法第179條、第
    348條第1項、第767條第1項，請求被告將系爭房屋騰空交付
    予原告，為無理由，應予駁回。
五、本件判決之基礎已臻明確，兩造其餘攻擊防禦方法及主張舉
    證，於判決結果不生影響，無一一審究之必要，附此敘明。
六、據上論結，原告之訴為無理由，依民事訴訟法第78條，判決
    如主文。
中　　華　　民　　國　　110 　年　　4 　　月　　6 　　日
                  民事第一庭　　法　官　王碧瑩
以上正本係照原本作成。　　　　　　　　　
如對本判決上訴，須於判決送達後20日內向本院提出上訴狀。如
委任律師提起上訴者，應一併繳納上訴審裁判費。
中　　華　　民　　國　　110 　年　　4 　　月　　7 　　日
                                書記官  嚴翠意